【裁判字號】    97,上,65
【裁判日期】    970812
【裁判案由】    塗銷抵押權登記
【裁判全文】
臺灣高等法院臺南分院民事判決            97年度上字第65號
上  訴  人  臺南縣善化鎮農會
法定代理人  丁○○
訴訟代理人  莊美貴  律師
被 上 訴人  丙○○
            甲○○
上  一  人
訴訟代理人  林瑞成  律師
上列當事人間請求塗銷抵押權登記事件，上訴人對於中華民國97
年1月23日台灣台南地方法院（96年度訴字第1582號）第一審判
決提起上訴，本院於97年7月29日言詞辯論終結，判決如下：
    主  文
上訴駁回。
第二審訴訟費用由上訴人負擔。
    事實及理由
壹、程序部分：按確認法律關係之訴，非原告有即受確認判決之
    法律上利益者，不得提起之，民事訴訟法第247條第1項定有
    明文；而所謂即受確認判決之法律上利益，係指因法律關係
    之存否不明確，致原告在私法上之地位有受侵害之危險，而
    此項危險得以對於被告之確認判決除去之者而言，故確認法
    律關係成立或不成立之訴，苟具備前開要件，即得謂有即受
    確認判決之法律上利益，縱其所求確認者為他人間之法律關
    係，亦非不得提起（最高法院27年上字第316號、42年台上
    字第1031號、52年台上字第1240號判例參照）。本件上訴人
    臺南縣善化鎮農會（下稱善化農會）主張被上訴人丙○○以
    其所有坐落臺南縣善化鎮○○段1199地號土地（即重劃前之
    善文段1148、1149、1150、1150-1、1150-2地號土地，下稱
    系爭土地），於民國（下同）84年間設定予被上訴人甲○○
    之本金最高限額分別為120萬元、60萬元之2筆抵押權及其所
    擔保之債權，因屬通謀虛偽意思表示而無效不存在乙情，既
    為被上訴人丙○○、甲○○所爭執，而上開抵押權及其所擔
    保之債權存在與否，關係被上訴人甲○○得否於原審法院96
    年度執字第35452號強制執行事件中，優先受償上開債權，
    進而影響上訴人善化農會於該強制執行事件受償之數額，是
    上訴人善化農會私法上之地位即有受侵害之危險，且得以本
    件確認之判決除去，依前揭說明，其提起本件確認之訴有即
    受確認判決之法律上利益，先予敘明。
貳、實體部分：
一、上訴人善化農會起訴主張：被上訴人丙○○自82年間起，陸
    續向上訴人善化農會借貸多筆款項，起初均有定期繳納貸款
    之利息，惟自84年間開始繳息不正常，至85年4月10日起即
    未再繳納任何利息，雖屢經上訴人善化農會催討，惟被上訴
    人丙○○皆置之不理。嗣後上訴人善化農會陸續向原審法院
    聲請核發支付命令，並就被上訴人丙○○所提供擔保借款之
    不動產予以強制執行，經執行所有被上訴人丙○○所提供作
    為擔保之不動產後，仍有本金新台幣（下同）1,945萬9,173
    元及應計之利息債務未受清償。嗣於96年間，上訴人善化農
    會發現被上訴人丙○○名下另有一筆不動產即系爭土地，上
    訴人遂依法聲請鈞院強制執行拍賣系爭土地，並由原審法院
    96年度執字第35452號執行中，此時始發現系爭土地已分別
    於84年6月9日、84年8月26日設定權利價值本金最高限額120
    萬元、60萬元之抵押權予被上訴人甲○○；另於96年4月10
    日設定權利價值本金最高限額100萬元之抵押權予鄒耀廷（
    原判決此部分業經上訴人丙○○撤回上訴而告確定在案）。
    被上訴人甲○○於得知被上訴人丙○○上開土地遭強制執行
    後，即具狀聲明參與分配，且提出抵押權設定契約書及本票
    為據。惟被上訴人丙○○與甲○○間並無債權債務關係存在
    ，渠等為系爭抵押權設定登記顯係為逃避上訴人善化農會之
    追償所為虛偽之設定，因此，被上訴人丙○○原得請求確認
    該抵押債權及為擔保該債權所設定之抵押權不存在，並請求
    塗銷該抵押權設定登記。上訴人既為被上訴人丙○○之債權
    人，被上訴人丙○○積欠大筆債務迄今拒不清償，又怠於行
    使上開權利，上訴人善化農會為保全債權，自得依民法第24
    2條規定，代位請求確認被上訴人丙○○與甲○○間就系爭
    土地所設定之抵押權及所擔保之債權不存在，並請求將系爭
    抵押權設定登記予以塗銷。並求為判決：(一)確認被上訴人丙
    ○○與甲○○間就系爭土地，於84年6月9日登記，本金最高
    限額120萬元；於84年8月26日登記，本金最高限額60萬元之
    抵押權全部及其所擔保之債權不存在。(二)被上訴人甲○○應
    將前項抵押權設定登記予以塗銷（原審就此部分為上訴人敗
    訴判決，上訴人不服，提起上訴，請求將原判決此部分廢棄
    ，改判如上開聲明；至原判決其餘有關確認被上訴人丙○○
    、鄒耀廷間抵押權全部及其所擔保之債權不存在暨塗銷抵押
    權部分，即原判決上訴人勝訴部分，既經被上訴人丙○○撤
    回上訴，業經確定在案）。
二、被上訴人甲○○則抗辯以：被上訴人丙○○於84年6月間向
    訴外人乙○○借用100萬元，提供系爭土地設定本金最高限
    額120萬元抵押權，並於同年8月間再向乙○○借用50萬元，
    亦提供系爭土地設定本金最高限額60萬元抵押權，乙○○均
    借用其胞妹甲○○之名義辦理抵押權設定登記，乙○○與甲
    ○○間成立借名登記契約。上開借款之交付，乙○○係從其
    配偶陳清允設於臺南區中小企業銀行新市分行之0000000000
    000000號帳戶領款交付丙○○，其中84年6月10日領出50萬
    元，同年月15日領出41萬4,650元，同年8月26日領出20萬元
    ，同年8月28日領出27萬元，均已交付與被上訴人丙○○，
    可見確有借款事實。又因被上訴人丙○○前曾未清償借款，
    被上訴人甲○○已以原審法院88年度執字第4451號強制執行
    事件予以執行，惟因無人應買而視為撤回強制執行之聲請等
    語。
三、被上訴人丙○○則抗辯以：被上訴人丙○○因養豬場經營不
    善，告貸無門，僅存共有之系爭土地，欲再向上訴人善化農
    會貸款，未獲核貸，被上訴人丙○○遂轉向乙○○借款，並
    以系爭土地設定抵押權，84年6月9日、84年8月26日共借款1
    50萬元，因繳息也不正常，被上訴人甲○○曾聲請原審法院
    88年度執字第4451號強制執行件拍賣該土地，因係共有地所
    以拍賣無人問津，而撤銷查封，渠等確實存有借款關係等語
    。
四、兩造不爭執之事項：
  (一)被上訴人丙○○自82年間起陸續向上訴人善化農會借貸多筆
    款項，至85年4月10日起即未再繳納任何利息。嗣後上訴人
    善化農會陸續向原審法院聲請核發支付命令，並就被上訴人
    丙○○所提供擔保之不動產予以強制執行，經執行所有被上
    訴人丙○○供擔保之不動產後，仍有本金1,945萬9,173元及
    應計之利息債務未受清償。
  (二)上訴人善化農會聲請原審法院民事執行處強制執行被上訴人
    丙○○所有之系爭土地之應有部分，現正由原審法院96年度
    執字第35452號執行事件執行中。
  (三)依土地登記謄本所載，被上訴人丙○○所有系爭1199地號土
    地之應有部分分別於84年6月9日、84年8月26日設定權利價
    值本金最高限額120萬元、60萬元之抵押權予被上訴人甲○
    ○。
  (四)被上訴人甲○○於得知上訴人善化農會就被上訴人丙○○所
    有系爭土地聲請強制執行後，具狀聲明參與分配。被上訴人
    甲○○提出之債權證明，係被上訴人丙○○於84年6月10日
    所簽發、於85年6月10日到期、面額100萬元之本票，及84年
    8月26日簽發、於85年8月26日到期、面額50萬元之本票各1
    紙。
  (五)被上訴人甲○○曾於88年3月15日聲請原審法院以88年度執
    字第4451號強制執行事件拍賣被上訴人丙○○所有坐落台南
    縣善化鎮○○段1148、1149、1150地號土地（系爭1199地號
    重劃前地號）之應有部分，經3次拍賣及公告應買後，因無
    人應買而視為撤回執行（見本院卷第49、64頁、原審卷第66
    、75頁）。
五、得心證之理由：
    本件兩造爭執要點在於：訴外人乙○○是否有借款150萬元
    予被上訴人丙○○，並借用被上訴人甲○○之名義，登記系
    爭本金最高限額120萬元及60萬元之抵押權？上開設定予被
    上訴人甲○○之抵押權所擔保之債權是否為借款債權？如是
    ，該借款債權是否已罹於時效？經查：
  (一)被上訴人丙○○與甲○○間之抵押債權部分：
  1.按當事人主張有利於己之事實者，就其事實有舉證之責任，
    民事訴訟法第277條前段定有明文。查被上訴人甲○○主張
    被上訴人丙○○於84年6月及8月間分別向訴外人即其胞兄乙
    ○○借用100萬元及50萬元，並分別以系爭土地之應有部分
    設定本金最高限額120萬元及60萬元之抵押權擔保上開債權
    ，並由訴外人乙○○借用甲○○之名義登記為上開抵押權之
    抵押權人及債權人等情，業據被上訴人甲○○提出訴外人乙
    ○○之配偶陳清允設於臺南區中小企業銀行新市分行之帳號
    0000000000000000號帳戶之存摺資料為證（見原審卷第56頁
    ），從上開存摺可知，上開帳戶確於84年6月10日、15日分
    別有提領50萬元與414,650元現金之記錄；同年8月26日、28
    日復分別有提領20萬元與27萬元現金之記錄，核與被上訴人
    甲○○主張由訴外人乙○○貸與被上訴人丙○○之金額甚為
    接近。又依證人乙○○於本院證述：「（你與丙○○是何關
    係？）是客戶關係」、「（你們之間有借貸關係？）養豬場
    需要資金週轉，用土地抵押借款，第1次借100萬元，第2次
    借50萬元。」、「（不是向甲○○借的？）錢是我拿出去的
    ，用我的妹妹名義設定抵押。」、「（這是多久的事？）84
    年6月10日借100萬元，分2次付款，簽發本票提供設定抵押
    的證明。」、「（丙○○為何向你借錢？）我是專作二胎貸
    款的。當時我是代書。」、「（為何用甲○○名義設定抵押
    ？）第一點可以節稅，第二點是自己人比較好掌控。第三點
    可以拿傭金。」、「（實際上錢是何人拿出去？）我的」、
    「（錢都是現金給丙○○？）我都開取款條讓人去領的」等
    語（見本院卷第69至71頁）。再參以被上訴人丙○○確於84
    年6月10日、同年8月26日簽發面額分別為100萬元、50萬元
    之本票交予被上訴人甲○○，可見被上訴人甲○○主張被上
    訴人丙○○於84年6月及8月間分別向訴外人乙○○借用100
    萬元及50萬元，應非虛構（見原審卷第56頁）。再者，被上
    訴人甲○○曾於88年3月15日聲請原審以88年度執字第4451
    號強制執行被上訴人丙○○所有系爭土地之應有部分，經3
    次拍賣及公告應買後，因無人應買而視為撤回執行，業經原
    審依職權調閱該院88年度執字第4451號強制執行卷查明屬實
    （見原審卷第42、58頁），並為上訴人所不爭，是上訴人主
    張被上訴人甲○○於到期日後逾10年之期間，均未對被上訴
    人丙○○採取求償行動云云，即屬無據。又一般虛偽設定抵
    押權者，其目的無非為日後不動產所有權人之其他債權人聲
    請強制執行該不動產時，虛偽設定之抵押權人得以該虛偽設
    定之抵押權參與分配，以確保不動產所有權人能取回分配款
    ，甚至因有該虛偽設定之抵押權，致其他債權人因拍賣無實
    益而無法拍賣該不動產。若被上訴人甲○○與丙○○僅係通
    謀虛偽為系爭抵押權設定登記，衡情被上訴人甲○○應無主
    動聲請拍賣系爭土地，並經3次拍賣及公告應買之理。況若
    被上訴人丙○○無借款之事實，衡情亦當無任其系爭土地遭
    人拍賣而不設法阻止並請求塗銷虛設之抵押權，或於被上訴
    人甲○○聲請強制執行拍賣上開土地時，即提起債務人異議
    之訴或本票債權不存在之訴，益見上開借款係屬事實無訛。
    從而，上訴人善化農會主張被上訴人丙○○與甲○○所訂立
    之借款契約及抵押權設定契約係通謀虛偽意思表示云云，應
    不足採。是故訴外人乙○○確曾借款予被上訴人丙○○，而
    以被上訴人甲○○名義設定登記系爭抵押權，應可認定。
  (二)又按借名登記契約，係指當事人約定，一方（借名者）經他
    方（出名者）同意，就屬於一方現在或將來之財產，以他方
    之名義，登記為所有人或其他權利人。現行法並無明文禁止
    借名登記契約，依私法自治原則，當事人訂立此種契約，並
    無不法，應屬有效。查訴外人乙○○於84年6月及8月間確有
    分別借100萬元及50萬元予被上訴人丙○○，已如前述，而
    訴外人乙○○於本院亦證稱因甲○○是自己人，為節稅、賺
    取佣金等原因而以被上訴人甲○○之名義設定為系爭抵押權
    人（見本院卷第71頁），參以被上訴人甲○○持系爭面額10
    0萬元、50萬元之本票向原審聲請本票裁定准許強制執行時
    ，係由乙○○擔任被告甲○○之代理人，有原審法院87年度
    票字第2163號裁定可稽，且乙○○與被上訴人甲○○係兄妹
    關係，應有深厚之信賴關係，是被上訴人甲○○辯稱係訴外
    人乙○○借用其名義登記為系爭本金最高限額120萬元、60
    萬元抵押權之抵押權人及債權人，應可採信，且該借名登記
    契約，依上開說明，並無不法，應屬有效。被上訴人甲○○
    既已依法登記為系爭本金最高限額120萬元、60萬元抵押權
    之抵押權人及債權人，訴外人乙○○與被上訴人丙○○間又
    確有上開100萬元、50萬元之借貸關係存在，則上訴人善化
    農會主張被上訴人甲○○對丙○○並無債權存在，自不得行
    使上開抵押權云云，並不足採。
  (三)按請求權，因15年間不行使而消滅；但法律所定期間較短者
    ，依其規定，民法第125條定有明文。至於票據權利與其基
    礎之原因關係各自獨立，票據權利與其原因債權之時效期間
    亦應分別認定，否則債權人為證明或擔保其債權而要求債務
    人簽發票據作為擔保者，反將因簽發票據導致時效期間縮短
    之不利益。查系爭本金最高限額120萬元、60萬元抵押權所
    擔保者，實為訴外人乙○○對被上訴人丙○○之借款債權，
    而以被上訴人甲○○之名義登記，且被上訴人丙○○簽發交
    予被上訴人甲○○之系爭面額100萬元、50萬元之本票，其
    原因關係是借貸契約，業如前述，依上開說明，該借款債權
    與票據權利之時效應分別認定，是上開借款債權之時效期間
    應為15年。上開借款債權自84年6月、8月起算，迄今尚未滿
    15年，上訴人善化農會主張系爭本金最高限額120萬元、60
    萬元抵押權所擔保之債權請求權已罹於時效，其得代位被上
    訴人丙○○行使消滅時效抗辯云云，自屬無據。
六、綜上所述，訴外人乙○○則確於84年6月、8月借用甲○○名
    義分別借款100萬元、50萬元予被上訴人丙○○，並辦理系
    爭本金最高限額120萬元、60萬元之抵押權登記，上訴人善
    化農會請求確認系爭本金最高限額120萬元、60萬元之抵押
    權及其所擔保之債權不存在，並代位被上訴人丙○○請求甲
    ○○塗銷該抵押權設定登記，為無理由。原審據此為上訴人
    此部分敗訴之判決，經核並無不合。上訴意旨指摘原判決此
    部分不當，求予廢棄改判，為無理由，應予駁回。
七、本件事證已臻明確，兩造其餘攻擊、防禦方法，核與判決之
    結果不生影響，爰毋庸一一論述，附此敘明。
據上論結，本件上訴為無理由，依民事訴訟法第449條第1項、第
78條，判決如主文。
中    華    民    國    97    年    8     月    12    日
                  民事第三庭  審判長法  官  陳光秀
                                    法  官  李文賢
                                    法  官  莊俊華
上為正本係照原本作成。
如對本判決上訴，須於判決送達後20日內向本院提出上訴狀，未
表明上訴理由者，應於上訴後20日內，向本院提出理由書（須附
繕本）。依法須繳納裁判費並應委任律師為訴訟代理人，始得上
訴。
中    華    民    國    97    年    8    月    14    日
                                    書記官  吳銘添
【附記】
民事訴訟法第466條之1：
(1)對於第二審判決上訴，上訴人應委任律師為訴訟代理人。但上
  訴人或其法定代理人具有律師資格者，不在此限。
(2)上訴人之配偶、三親等內之血親、二親等內之姻親，或上訴人
  為法人、中央或地方機關時，其所屬專任人員具有律師資格並
  經法院認為適當者，亦得為第三審訴訟代理人。
民事訴訟法第466條之2：
  上訴人無資力委任訴訟代理人者，得依訴訟救助之規定，聲請
  第三審法院為之選任律師為其訴訟代理人。


司法院資訊處製作；財團法人民間司法改革基金會備份。
